【裁判字號】    89,易,4133
【裁判日期】    900221
【裁判案由】    違反著作權法
【裁判全文】
臺灣高雄地方法院刑事判決                        八十九年度易字第四一三三號
    公  訴  人  臺灣高雄地方法院檢察署檢察官
    被      告  己○○
    選任辯護人  蔡建賢
右列被告因違反著作權法案件，經檢察官提起公訴（八十九年度偵續字第一九二號）
，本院判決如左：
    主  文
己○○無罪。
    理  由
一、公訴意旨略以：被告己○○係位於高雄縣湖內鄉○○路一一五號「公館伯清茶館
    」負責人，明知『買醉』、『一代女皇』、『海角天涯』、『珍重我的愛』、『
    港邊甘是男性傷心的所在』等五首歌曲，均係告訴人美華影視股份有限公司享有
    「詞曲音樂著作」著作權，竟自民國八十八年十一月起，未經告訴人同意或授權
    ，在前開清茶館公然利用點將家電腦投幣式音樂伴唱機，以公開演出、公開上映
    、公開播送方式，供不特定不知情之顧客點播演唱，嗣於八十八年十二月四日十
    七時許，為告訴人代理人丙○○會同員警在上址查獲，因認被告涉有違反著作權
    法第九十二條之罪嫌云云。
二、按犯罪事實應依證據認定之，無證據不得推定其犯罪事實；又不能證明被告犯罪
    者，應諭知無罪之判決，刑事訴訟法第一百五十四條、第三百零一條第一項分別
    定有明文。所謂證據，須適於為被告犯罪事實之證明者，始得採為斷罪資料，如
    未能發現相當證據，或證據不足以證明，自不能以推測或擬制之方法，以為裁判
    基礎，最高法院四十年台上字第二八八號判例可資參照。再按著作權法第九十二
    條規定：「擅自以公開口述、公開播送、公開上映、公開演出．．．或出租之方
    法侵害他人之著作權．．．」，足見該條關於侵害他人著作財產權之刑事處罰規
    定為實害犯，即必有實際之侵害他人著作財產權之行為始構成該罪。
三、本件公訴人認被告涉有違反著作權法第九十二條之罪嫌，無非係以：告訴代理人
    戊○○指述綦詳，且被告尚未申請取得公播證，即將點唱機供不特定人點唱觀賞
    ，業據被告自承在卷，並有扣案點歌本一本、電腦伴唱機一台及詞曲著作權執照
    影本附卷可稽，為其主要論據；另告訴人認被告侵害其著作財產權，無非以該公
    司曾於八十八年十一月二十九日派員工丙○○、甲○○前往被告所經營之公館伯
    清茶館查證，當場藉由歌唱方式公開演出本案系爭之歌曲，確認被告確實提供本
    案系爭歌曲於現場供人點唱，並提出查證時之「公館伯清茶館」名片、價目表、
    查證現場圖為證，以「告訴人之市調員可以點唱，自無其他消費者禁止點唱之理
    」為其論據。然訊據被告固坦承為「公館伯清茶館」之負責人，惟堅決否認有何
    違反著作權法之犯行，辯稱：「伊有請點將家的人員將伴唱機升級為營業版，並
    不知道不能申請公播的歌曲沒有被刪掉，伊是尊重業，且是美華公司員工丙○○
    、甲○○自己進來投幣唱歌，當時公館伯清茶館尚未開始營業」等語。經查：
  (一)、被告確曾將本案伴唱機送回點將家企業股份有限公司，進行維修升級為營業用
      版，而點將家股份有限公司（以下簡稱點將家公司）就此種由家用版升級為營
      業用版之情形，均會將無法取得公開演出（公開播送）或有爭議之歌曲刪除（
      即未加入社團法人中華音樂著作權仲介協會或中華音樂著作權人聯合總會之歌
      曲，本案五首歌曲即屬未加入前開二團體），並由該公司向客戶收費後，代為
      向社團法人中華音樂著作權仲介協會、中華音樂著作權人聯合總會申請公開演
      出（公開播送）證書，此業經證人即點將家公司外務陳文周於九十年一月十二
      日、二月七日，法務乙○○於八十九年十一月八日、十二月二十七日，法務洪
      敏修於九十年二月七日到庭證述明確；惟本案伴唱機在升級為營業用版後，何
      以仍留存有本案五首歌曲，前開三證人均證稱不知其因，然再由證人乙○○於
      八十九年十二月二十七日證稱：「被告不可能將本案五首歌灌入伴唱機內」等
      語，應可認係點將家公司人員，在進行本案伴唱機升級維修時有疏失，致原應
      刪除之本案五首歌曲仍留存伴唱機內，是在伴唱機內有數千首歌曲情況下，何
      能強責被告應知本案五首應刪除之歌曲未被刪除，而強令被告應負故意犯罪罪
      刑。
  (二)、被告雖辯稱「公館伯清茶館」尚未開始營業，惟由證人即告訴人之市調人員甲○○結證稱：「（問：查獲本案情形？）八十八年十一月底先去消費唱歌，當
      時有點唱二首歌買醉、港邊甘是男性傷心的所在，當時沒有照相、攝影。伊等
      是看歌本點歌，點歌是自己點，那是投幣式的，直接按鈕點歌，一首歌是投十
      元．．．」﹔「（問：是去查訪或是去消費？是否看到其他人去消費？）公司
      派伊等到南部訪查，本案不是訪查的對象，伊等是單純去喝飲料剛好看到，沒
      有其他客人消費。」等語（見八十九年十二月二十七日審判筆錄），足認被告
      之「公館伯清茶館」應已開始營業，惟告訴人派員市調當時（八十八年十一月
      二十九日），並無其他客人在場消費。然證人甲○○與另一市調人員丙○○係
      受告訴人之指派至南部訪查，此為告訴人代理人戊○○所不否認，故其等事先
      顯已取得告訴人授權公開演出前開之五首歌曲，縱使以假裝為消費者之方式而
      為點播、演唱，亦無「擅自」以「公開演出」方法侵害告訴人之詞曲「音樂著
      作」財產權可言，何況丙○○、甲○○更非「不知情之第三人」，被告自亦無
      從因此而成為利用不知情而無刑事責任能力之第三人犯罪之「間接正犯」，是
      縱認被告之「公館伯清茶館」已對外營業，亦無從因告訴人之市調人員曾前往
      點唱消費，即據此為被告不利之認定。
  (三)、證人即查獲本案之警員丁○○結證稱：「（問：本案現場取締你有去？）是的
      。告訴人是到刑警隊提出告訴，伊等去聲請搜索票，當時沒人消費唱歌，伴唱
      機有插電，歌曲是告訴人市調人員投幣，把歌曲叫出來拍照．．．」等語（見
      八十九年十二月六日審判筆錄），核與另一名一同前往查獲本案之警員唐建成
      於偵查中結證情節相符（見八十九年一月二十日偵訊筆錄），是本案查獲當時
      （八十八年十二月四日），現場亦無客人在場消費之事實亦堪認定，此種當場
      測試證明伴唱機內有本案五首歌曲之靜態查證方法，本即不足以反證推論被告
      曾動態播放本案五首歌曲予其他客人演唱。又縱如告訴人推斷「告訴人之市調
      員可以點唱，自無其他消費者禁止點唱之理」等語，然觀諸卷內資料，並未有
      何證據證明除告訴人之市調人員外，有何消費者在被告之「公館伯清茶館」，
      利用被告現場所提供之演唱器材（伴唱機）「公開演出」本案五首歌曲，是自
      不得僅以被告設置伴唱機供客人點播，並現場提供演唱器材供客人「公開演出
      」該伴唱機內所重製之歌曲，即以擬制、推定之方式，認定被告有未經授權而
      利用不知情客人「公開演出」之事實。
四、綜上所述，被告既信任點將家公司所為之升級維修、刪歌，並不知本案五首歌曲
    未被刪除，顯乏犯罪之故意，又著作權法第九十二條關於侵害他人著作財產權之
    刑事處罰規定為實害犯，復查無任何積極證據證足認有除告訴人之市調人員外之
    不特定之消費者，在被告之「公館伯清茶館」點播演唱本案五首歌曲，自難認被
  告有公訴人所指之違反著作權法所第九十二條犯行；此外，復查無其他積極證據
    足認被告有違反著作權法犯行，既不能證明被告犯罪，依法自應為無罪之諭知。
據上論斷，應依刑事訴訟法第三百零一條第一項，判決如主文。
中      華      民      國    九十      年      二      月    二十一    日
                                    臺灣高雄地方法院刑事第一庭
                                        法  官  曾  逸  誠
右正本證明與原本無異。
如不服本判決，應於判決送達後十日內，向本院提出上訴狀。
                                         書記官    許玉城
中    華    民    國      九十      年      二      月      二十一      日


司法院資訊處製作；財團法人民間司法改革基金會備份。
